【裁判字號】    97,再,30
【裁判日期】    970930
【裁判案由】    地價稅
【裁判全文】
臺北高等行政法院判決
                                     97年度再字第00030號
再審原告    南洋染整股份有限公司
代  表  人  甲○（董事長）
訴訟代理人  葉維惇  會計師
再審被告    臺北縣政府稅捐稽徵處
代  表  人  乙○○（處長）
上列當事人間因地價稅事件，再審原告對本院中華民國96年7月
26日95年度訴字第3955號判決提起再審之訴，本院判決如下︰
    主  文
再審之訴駁回。
再審訴訟費用由再審原告負擔。
    事  實
一、事實概要：再審原告所有坐落三重市○○○段大有小段363-
    1、363-3、387、387-1、388、388-1、389、389-1、389-2
    地號及三重市○○○段頂崁小段65-2、65-12、65-14、66-1
    、77、77-8、77-11、77-12地號等17筆土地(下稱系爭土地)
    ，原經核准按工業用地稅率課徵地價稅，經再審被告三重分
    處清查工業用地使用情形時，查獲系爭土地之工廠登記證業
    於91年6 月13日經核准註銷在案，其適用特別稅率之原因事
    實業已消滅，依法應自92年起改按一般用地稅率核課地價稅
    ，則94年地價稅按一般用地稅率核課稅額應為新臺幣( 下同
    ) 5,186,940 元，惟因電腦作業漏未釐正，系爭土地仍按工
    業用地稅率計徵，致原寄送核定之94年地價稅額僅1,439,30
    4 元( 已繳納) ，再審被告三重分處發現遂補徵差額3,747,
    636 元。再審原告不服，循序提起行政訴訟，經本院96年7
    月26日95年度訴字第3955號判決駁回其訴，再審原告提起上
    訴後，經最高行政法院97年1 月25日97年度裁字第608 號裁
    定駁回其上訴確定。再審原告以本院前開95年度訴字第3955
    號判決( 下稱原確定判決) 有行政訴訟法第273 條第1 項第
    1 款之事由，而提起本件再審之訴。
二、兩造聲明：
    (一)原告聲明：
      1.原確定判決廢棄。
      2.訴願決定及原處分均撤銷。
    (二)被告聲明：原告之訴駁回。
三、兩造之爭點：原確定判決有無行政訴訟法第273條第1項第1
                款之再審事由？
    (一)原告主張之理由：
      1.按司法院釋字第177 號解釋理由書意旨，所謂適用法規
        不當者，係指誤解法令、誤用法令之情形，是誤解法令
        、誤用法令者，當屬適用法規顯有錯誤之範圍；又所謂
        適用法規顯有錯誤，依前行政法院62年度判字第610 號
        判例意旨，係指原判決所適用之法規與該案應適用之現
        行法規相違背，或與解釋判例有所抵觸而言，據此，確
        定判決與解釋判例有所牴觸，亦屬適用法規顯有錯誤之
        範圍，當事人均得對之提起再審之訴，合先陳明。
      2.查系爭土地係於66年7 月14日公布土地稅法後，當年度
        即已適用工業用地之特別稅率，而同法施行細則係行政
        院依土地稅法第58條授權訂定之法規性命令，該細則遲
        至68年2 月22日公布，足見系爭土地適用工業用地之特
        別稅率，絕非依上開施行細則相關規定辦理之結果。乃
        原判決以「依前開土地稅法暨其施行細則之相關規定，
        可知工業用地稅率之適用，必須具備(一)土地應為依區域
        計畫法或都市計畫法劃定之工業區或依其他法律規定之
        工業用地，及工業主管機關核准工業或工廠使用範圍內
        之土地；(二)該用地之使用必須同時符合『按目的事業主
        管機關核定規劃使用』之要件；(三)當事人應自行提出申
        請而經稅捐稽徵機關核准。」部分，即足證其適用土地
        稅法施行細則相關規定作為本件判決依據，顯有適用法
        規錯誤之情事，自得為再審之事由。
      3.次按，行為時土地稅法第18條之立法沿革可知( 參照行
        政院草案/ 審查會通過條文對照表) ，政府劃定工業用
        地即應適用特別稅率課稅；惟為避免工業用地違法作為
        工業以外使用者，遂於但書規定未按核定規劃使用者不
        予適用特別稅率，以杜流弊，故該法條規定：「但未按
        核定規劃使用者不適用之。」其所稱「規劃」，允應解
        為政府主動規劃之土地用途，且在該法條解釋之可能文
        義範圍，俾貫徹依法核定工業區之土地，即應適用特別
        稅率課稅之立法本旨。而上開但書規定於78年10月30日
        修正為「未按目的事業主管機關核定規劃使用者，不適
        用之」，其目的在配合新增各種用地適用特別稅率之範
        圍，惟擴大後各種土地之目的事業主管機關不同，遂修
        正為「按目的事業主管機關核定規劃使用」，以資區分
        ，此亦有立法院公報第78卷第80期院會記錄檢附土地稅
        法修正草案對照表可資證明，則基於實體從舊之法理，
        只能適用78年11月1 日以後申請特別稅率之案件。原判
        決並未究明本件應適用行為時（66年間）系爭土地之減
        免原因，即判決本件減免原因業已消失，已有違最高行
        政法院61年度判字第70號判例「認定事實，須憑證據，
        不得出於臆測，此項證據法則，自為行政訴訟所適用。
        」意旨，且違反行為時66年7 月14日訂定土地稅法第18
        條之立法本旨及該法條於78年10月30日之修正理由，自
        屬適用法令錯誤之範疇。
      4.查地價稅之課徵係由再審被告依據稅籍底冊核定地價稅
        單，交由再審原告繳納，本件雖因年代久遠，其時我國
        稅務行政制度尚難稱為完備，再審原告僅知系爭土地長
        久以來都是適用工業用地之特別稅率，而90年起工廠雖
        已歇業，系爭土地亦已隨即出租與同為將土地作為乙種
        工業用地用途之新竹貨運公司，故基於對地價稅制法理
        基礎之理解及對於「同為供工業用途使用之事實未經變
        更」之認知（土地稅法施行細則第13條第1 款及都市計
        畫法施行細則第18條第4 款參照），而認不需再另作申
        請。再審被告對於此點未詳加探究，逕認再審原告所有
        系爭土地適用工業用地特別稅率之原因已消滅而補徵地
        價稅，已違反行政程序法第9 條「有利不利一律注意原
        則」，並動搖了人民對於行政機關會尊重其權利、保護
        其正當合理信賴之信任感，亦有違同法第8 條規定。
      5.退步言之，系爭土地之承租人於93年12月間已向新竹區
        監理所提出延伸營業路線之申請，業經鈞院於判決中確
        認。揆諸行政程序法第51條第1項及第2項規定，惟新竹
        區監理所卻遲至94年10月6 日始予以核准，致系爭土地
        未能於94年地價稅審核基準日9 月22日以前具備土地稅
        法施行細則第14條之要件。與新竹區監理所同為行政一
        體下行政機關之臺北縣稅捐稽徵處，將他行政機關遲誤
        之不利益歸於人民承擔，實難認其符合行政程序法第8
        條前段所闡述之「誠實信用原則」。原判決以「至原告
        主張新竹貨運公司已於93年12月13日向新竹區監理所申
        請核准延伸經營路線經營業務，經該所於94年10月6 日
        始予以核准，新竹區監理所遲延其行政程序乙節，尚與
        本件地價稅之核課無涉」已屬行政訴訟法第273 條第1
        項第1 款所稱「適用法規顯有錯誤」。
    (二)被告主張之理由：
      1.查系爭土地原經核准按工業用地特別稅率課徵地價稅，
        嗣再審被告清查工業用地使用情形時，查獲再審原告就
        系爭土地取得之工廠登記證業於91年6 月13日因歇業經
        核准註銷在案，是該土地原依土地稅法第18條第1 項第
        1 款規定適用特別稅率之原因、事實於91年間業已消滅
        ，依財政部80.5.25 台財稅第801247350 號函釋意旨：
        「適用優惠稅率之原因消滅時自次期起恢復一般稅率課
        徵」，應自92年起改按一般用地稅率核課地價稅。從而
        本案94年地價稅正確核課稅額應為5,186,940 元，惟再
        審被告電腦作業漏未釐正仍按工業用地特別稅率計徵，
        致原核發94年地價稅繳款書為1,439,304 元，嗣再審被
        告發現遂補徵地價稅差額3,747,636 元，於法並無不合
        。
      2.按財政部86.7.31台財稅第860435241號函釋意旨，工業
        區內供貨櫃運輸倉儲業使用之土地，須確已按目的事業
        主管機關核定規劃之用途使用，且領有營利事業登記證
        者，始得申請按工業用地特別稅率課徵地價稅。查系爭
        土地承租人新竹貨運公司經營之行業為汽車貨運業等10
        項目，其營業內容，依汽車運輸業管理規則第2 條規定
        ，除以載貨汽車運送貨物者外，尚有於公路主管機關所
        核定之路線內或區域內以載貨汽車運送貨物或以聯結車
        運送貨櫃貨物為營業者，是該公司於93年11月23日向交
        新竹區監理所申請延伸營業路線並增設營業所（含三重
        營業所）乙案，其經核准增設營業所尚不足以經營其業
        務，須經公路主管機關核准延伸營業路線始足當之；再
        審被告前就再審原告另案（補徵92、93年地價稅）主張
        事項函詢新竹區監理所，經該所於94年10月7 日以竹監
        運字第0940017195號函復其確為新竹貨運公司申請延伸
        營業路線並增設營業所之公路主管機關，該案該所依據
        汽車運輸業管理規則第23條第1 項第6 款規定，業於94
        年10月6 日以竹監運字第0940017490號函核准並同意換
        發汽車運輸業營業執照在案。
      3.綜上說明，再審原告雖於工廠登記證註銷後，即將系爭
        土地出租予新竹貨運公司使用，惟該公司於系爭土地增
        設三重營業所以延伸營業路線經營業務乙案，卻遲至94
        年10月6日始經新竹區監理所核准，依財政部上揭86年7
        月31日函釋意旨，再審原告就系爭土地於91年6 月13日
        工廠登記證註銷後並不具備按工業用地特別稅率課徵地
        價稅之要件，亦因承租人非於同一年（期）內續按目的
        事業主管機關核定規劃之用途使用系爭土地，而無財政
        部81.8.21 台財稅第810303719 號函釋及94.4.15 台財
        稅字第09404523640 號函釋規定繼續適用工業用地特別
        稅率課徵地價稅之適用自明。另依土地稅法第41條第1
        項及財政部81.3.20 台財稅第810763418 號函釋示：「
        得適用特別稅率之用地及各種減免稅地之申請期限，依
        土地稅法第41條及土地稅減免規則第24條規定，應於地
        價稅開徵40日前提出申請，至於其用地是否符合特別稅
        率及減免之要件，亦應以上開申請期限截止日…為審核
        之基準日。」本案94年地價稅於審核基準日9 月22日以
        前系爭土地仍不符按工業用地稅率課徵地價稅之要件，
        自仍應按一般用地稅率核課無誤。
      4.末按，有關工業用地得否適用特別稅率核課地價稅之租
        稅業務，並非區域計畫法或都市計畫法規範之目的及內
        容，其要件事實之認定，於納稅義務人向稅捐稽徵機關
        申請後係屬稅捐稽徵機關之權責，自應由稅捐稽徵機關
        依據土地稅法令之相關課稅規定為之，始為正辦；該項
        租稅優惠之要件，土地稅法第18條第1項第1款、第41條
        第1項及其施行細則第13條第1款、第14條第1項第1款定
        有明文，其中「依區域計畫法或都市計畫法劃定之工業
        區」僅為適用工業用地特別稅率核課地價稅法定要件之
        一，要難以工業用地之使用類別合於區域計畫法或都市
        計畫法有關土地管制之規定，即謂其地價稅得適用特別
        稅率核課，再審原告之主張，顯然對土地稅法令相關規
        定有所誤解，並無可採。
    理  由
一、按「有左列各款情形之一者，得以再審之訴對於確定終局判
    決聲明不服。但當事人已依上訴主張其事由或知其事由而不
    為主張者，不在此限：一、適用法規顯有錯誤者。」行政訴
    訟法第273 條第1 項第1 款定有明文。又再審之訴顯無再審
    理由者，得不經言詞辯論，以判決駁回之，亦為同法第278
    條第2 項所明定。
二、本件再審原告主張原確定判決有行政訴訟法第273條第1項第
    1 款之再審理由，無非謂：土地稅法施行細則在本件適用特
    別稅率之後才頒佈，原確定判決執為本件適用特別稅率之依
    據，顯屬適用法規不當；而依行為時66年7 月14日訂定土地
    稅法第18條之立法本旨及78年10月30日之修正理由，可知政
    府依法核定規劃為工業區之土地，即應適用特別稅率，原確
    定判決並未究明行為時系爭土地之減免原因，即判決本件減
    免原因業已消失，與土地稅法18條之立法本旨不合，亦屬適
    用法規顯有錯誤；又原確定判決以其主張系爭土地承租人已
    於93年12月13日申請核准延伸經營路線經營業務，惟新竹區
    監理所遲延行政程序，至94年10月6 日始予以核准，與本件
    地價稅之核課無涉一節，亦屬適用法規顯有錯誤等語。
三、經查：
    (一)按行政訴訟法第273 條第1 項第1 款所謂「適用法規顯有
      錯誤」，係指原判決所適用之法規與該案應適用之現行法
      規相違悖，或與解釋判例有所牴觸而言，至於法律上見解
      之歧異，再審原告對之縱有爭執，要難謂為適用法規錯誤
      ，而據為再審之理由( 改制前行政法院62年度判字第610
      號判例參照) 。又依大法官釋字第177 號解釋，確定判決
      消極的不適用法規，顯然影響裁判者，雖亦屬行政訴訟法
      第273 條第1 項第1 款所稱適用法規顯有錯誤範圍。但並
      不包括事實審法院認定事實錯誤及漏未斟酌證據之情形(
      最高行政法院97年度判字第650 號判決參照) 。
    (二)查原確定判決係以：「(一)依前開土地稅法第18條第1項第1
      款、第41條及同法施行細則第13條第1款、第14條第1項等
      規定，可知工業用地稅率之適用，必需具備1.土地應為依
      區域計畫法或都市計畫法劃定之工業區或依其他法律規定
      之工業用地，及工業主管機關核准工業或工廠使用範圍內
      之土地；2.該用地之使用必須同時符合「按目的事業主管
      機關核定規劃使用」之要件；3.當事人應自行提出申請而
      經稅捐稽徵機關核准。系爭土地雖曾經被告( 即再審被告
      、下同) 核准適用工業用地稅率，惟91年間工廠歇業，並
      出租供貨櫃運輸倉儲業使用，此為兩造所不爭執，即土地
      之使用情形已非按原工業主管機關所核定之規劃使用，自
      未符前揭第二要件。(二)有關工業用地得否適用特別稅率核
      課地價稅之租稅業務，並非區域計畫法或都市計畫法規範
      之目的及內容，其要件事實之認定，於納稅義務人向稅捐
      稽徵機關申請後係屬稅捐稽徵機關之權責，自應由稅捐稽
      徵機關依據土地稅法令之相關課稅規定為之，始為正辦；
      該項租稅優惠之要件，土地稅法第18條第1 項第1 款、第
      41條第1 項及其施行細則第13條第1 款、第14條第1 項第
      1 款定有明文，其中「依區域計畫法或都市計畫法劃定之
      工業區」僅為適用工業用地特別稅率核課地價稅法定要件
      之一，要難以工業用地之使用類別合於區域計畫法或都市
      計畫法有關土地管制之規定，即謂其地價稅得適用特別稅
      率核課。…(四)原告( 即再審原告、下同) 雖於工廠登記證
      註銷後，即將系爭土地出租予新竹貨運公司使用，惟承租
      人新竹貨運公司於系爭土地增設三重營業所以延伸營業路
      線經營業務乙案，…遲至94年10月6 日始經…新竹區監理
      所核准，依上揭財政部86年7 月31日台財稅第860435241
      號函釋意旨，原告就系爭土地於91年6 月13日工廠登記證
      註銷後並不具備申請按工業用地稅率課徵地價稅之要件。
      …本案94年地價稅於審核基準日9 月22日以前系爭土地仍
      不符按工業用地稅率課徵地價稅之要件，且原告亦未於該
      年度審核基準日前向被告重新申請適用特別稅率核課地價
      稅，是其94年地價稅自應按一般用地稅率核課無誤。」而
      駁回再審原告之訴，經核原確定判決就認定再審原告所有
      系爭土地應按一般用地稅率核課94年度地價稅之證據、得
      心證理由及再審原告之主張如何不足採等情，均已詳為論
      斷，核其適用之法規並無與應適用之現行法規相違背或與
      解釋、判例相牴觸，自無適用法規顯有錯誤之情事。再審
      原告對原判決所持駁回其於前訴訟程序之訴之理由縱有爭
      執，核屬事實認定職權之正當行使或法律上見解之歧異，
      尚難謂為原判決適用法規顯有錯誤，再審原告執此主張原
      判決有適用法規錯誤之再審原因，即非有據。
    (三)又再審原告所述上開再審理由，業經再審原告於上訴時提
      出並經審酌，而為前揭最高行政法院97年度裁字第608 號
      裁定駁回其上訴之理由中表明：「…核其上訴狀內容，無
      非就原審認定事實、取捨證據之職權行使事項，任加指摘
      ，或就原審已論斷或駁斥其主張之理由，泛言理由不備或
      適用法規不當未論斷，或就原審所為論斷，泛言其論斷違
      反論理及經驗法則，而未具體表明於不適用法規或適用法
      規不當，或有行政訴訟法第243 條第2 項所列各款之情形
      ，難認為已對原判決之違背法令有具體之指摘。…」在卷
      可稽，再審原告仍執陳詞重複主張其上訴理由，並以其對
      法律見解之歧異加以爭執，所訴亦顯無理由。
四、綜上所述，再審原告主張原確定判決有行政訴訟法第273 條
    第1 項第1 款之再審事由而提起再審之訴，依其主張起訴之
    事實，無非僅涉原確定判決取捨證據、認定事實之職權行使
    及再審原告對法律見解之歧異，尚難認原確定判決有適用法
    規錯誤之情形，原告提起本件再審之訴，顯無再審理由，爰
    不經言詞辯論，逕以判決駁回。
據上論結，本件再審之訴為無理由，爰依行政訴訟法第278 條第
2項 、第98條第1 項，判決如主文。
中    華    民    國    97    年     9    月   30     日
                    臺北高等行政法院第二庭
                              審判長法  官  徐瑞晃
                                    法  官  陳金圍
                                    法  官  蕭惠芳
上為正本係照原本作成。
如不服本判決，應於送達後20日內，向本院提出上訴狀並表明上
訴理由，如於本判決宣示後送達前提起上訴者，應於判決送達後
20日內補提上訴理由書（須按他造人數附繕本）。
中    華    民    國    97    年     9    月   30     日
                                    書記官   李淑貞


司法院資訊處製作；財團法人民間司法改革基金會備份。
